臺灣南投地方法院民事判決
                                       109年度建字第11號
原      告  陳永川即陳永川建築師事務所

訴訟代理人  李宗瀚律師
被      告  南投縣政府

法定代理人  林明溱  
訴訟代理人  張國楨律師
上列當事人間損害賠償事件，本院於民國111年2月16日言詞辯論
終結，判決如下：
    主      文
原告之訴及假執行之聲請均駁回。
訴訟費用由原告負擔。
    事實及理由
一、原告主張略以：
　㈠原告因受被告委任「104年度南投縣政府警察局竹山分局（下
    稱竹山分局）辦公廳舍興建統包工程（下稱系爭工程）之專
    案管理（含監造）技術服務」，兩造於民國104年11月14日
    簽訂「104年度南投縣政府警察局竹山分局辦公廳舍興建統
    包工程專案管理（含監造）技術服務契約書」（下稱系爭契
    約）。原告於系爭契約簽訂後，即依約及被告指示積極辦理
    各項之下列事宜：
　⒈於104年11月25日發函向被告申請進場施作地質鑽探作業。
　⒉於104年11月27日發函向被告提送工作執行計畫書，被告則於
    104年12月2日表示同意並請原告依該計畫書確實執行。
　⒊於104年12月2日發函檢送依系爭契約第10條第1項投保之建築
    師工程師專業責任保險單正本及收據正本、以及雇主意外責
    任保險單正本及收據正本，被告則於104年12月8日表示同意
    核定。
　⒋於104年12月16日發函檢送發包策略（統包可行性評估）及分
    標原則之研訂建議報告書，被告則於104年12月22日表示同
    意備查。
　⒌於105年1月7日發函檢送系爭工程需求計畫書及鑽探報告書，
    被告則於105年1月12日表示同意備查。
　㈡然因系爭工程有經費預算偏低狀況，原告遂於105年3月21日
    發函向被告報告，被告並於105年4月1日行文南投縣政府警
    察局以及竹山分局請該局作整體評估並完成法定程序後，將
    結果惠知被告；其後原告雖陸續完成105年3至5月份之工作
    報告，然因被告遲未回覆系爭工程究欲採行何種方案，致使
    原告無從依循，故原告乃於105年6月23日向被告申請自105
    年3月11日起暫停執行專案管理作業，惟被告遲至105年7月4
    日才發函予原告表示同意暫停執行專案管理工作。嗣因被告
    於106年11月間遲遲未決方案，致使系爭工程工作暫停執行
    逾6個月期間；原告為免損害持續過大，乃於106年11月1日
    發函向被告表示依系爭契約第17條第8項約定，向被告終止
    系爭契約，而被告則於106年11月6日回函原告表示知悉，同
    意終止系爭契約。
　㈢原告於107年11月28日致函被告請求因解除契約而增加相關必
    要費用（下稱必要費用）新臺幣（下同）115萬4,792元、以
    及被告尚未給付之專案管理技術服務費用（下稱服務費）45
    萬1,942元，被告於107年12月21日行文原告表示僅同意給付
    終止契約必要費用23萬6,072元、以及服務費尾款32萬4,144
    元，原告爰依系爭契約第17條第8項、第5條第1項第1款約定
    、民法第101條第1項規定，提起本訴。
　㈣兩造對於自105年3月11日暫停執行專案管理乙事，並無二致
    ，但原告沒有同意自105年3月11日至被告於105年7月4日期
    間不對被告請求費用或停止計價。原告於105年3月11日到6
    月23日期間仍有進行系爭工程專案管理相關工作，原告尚於
    105年3月21日發函向被告報告系爭工程有經費預算偏低狀況
    ，並按月製作105年度3至5月份工作報告並檢送予被告，且
    持續調整需求計畫、進行經費檢討與分析、修正。且在被告
    105年7月4日正式發函予原告表示同意暫停執行專案管理工
    作前，原告並未自行暫停專案管理工作。
　㈤被告所引用暫停計價之條款係以「乙方（即原告）未依規定
    履約」為要件，然系爭工程暫停執行逾6個月並非因原告未
    依規定履約所致。再由證人江美容證述，可知原告只是因為
    工期計算問題，方申請自105年3月11日起暫停執行專案管理
    工作，在105年3月11日至7月4日期間，被告根本還沒回覆原
    告同不同意可以暫停執行專管工作，原告仍應給付相關人員
    薪資或費用。
　㈥被告引用系爭契約第3條約定，主張系爭契約「價金的結算方
    式」為「建造費用百分比法」，故原告如有完成契約約定之
    服務項目，始能向被告請求服務費用，惟被告講的服務費用
    ，其實是原告受任處理委任事務之委任「報酬」。但原告是
    依系爭契約第17條第8項約定請求被告應補償原告因此而增
    加之必要費用。本件系爭契約係因不可歸責原告之事由終止
    時，被告應補償原告之必要費用如何計算，與系爭契約第3
    條所定的契約價金或工程進度無關。況系爭契約都已經暫停
    執行6個月以上並經原告終止契約，怎麼會還有工程進度？
    依照被告主張「沒有工程進度就不用補償」的邏輯，顯非系
    爭契約第17條第8項之規範目的。
　㈦原告因終止系爭契約而增加之必要費用91萬8,720元，分述如
    下：
　⒈人員薪資51萬3,000元：⑴參照臺灣高等法院101年度上更(五)
    字第6號、96年度重上更(一)字第182號民事判決意旨，系爭
    契約雖已終止，然原告於系爭契約有效期間所支出之薪資，
    即屬其為履行系爭契約所受損害，於系爭契約終止後自得向
    被告求償。⑵兩造就終止系爭契約而增加之必要費用為被告
    認為增加必要費用之期間僅應算至105年3月11日共1.63個月
    ，然原告認為應算至105年7月4日（即依據被告發函表示同
    意暫停執行專案管理工作之日）共7.5個月，扣除第一期已
    執行69日（約2.5個月），故被告應給付5個月期間內計畫主
    持人、偕同計畫主持人、專案經理、行政會計人員、先期發
    包文件作業專管人員薪資共51萬3,000元（50,000×5×0.25+4
    5,000×5×0.5+45,000×5+22,000×2×5×0.2+23,000×2×5×0.3=5
    13,000元）。⑶江美容是本案專案經理，王泰斌、王維新、
    賴宗旻是本案專案管理人員，林佳伃是本案工程人員，江美
    容、賴宗旻、林家伃於105年3至5月之工作報告有出勤紀錄
    ，且被告亦有賠償原告上開人等自104年11月14日至105年3
    月11日期間之薪資，顯然被告認為上開人等皆有實際從事系
    爭工程專案管理工作，而僅係爭執在105年3月11日後無實際
    就系爭工程專案管理事項再為投入，因此只賠償至105年3月
    11日之前的薪資，然由證人江美容證述，可知原告事務所人
    員於105年3月11日後仍有持續從事本案相關專案管理工作，
    且其工作時間相較於105年3月11日前，並無明顯之增加或減
    少。⑷參照臺灣高等法院臺中分院109年度建上字第25號、臺
    灣高等法院91年度上字第1號判決意旨，可知原告事務所人
    員薪資所以成為系爭契約終止原告所受之損害，即係因系爭
    契約終止後，原告無法自原可由被告處取得之完整報酬獲填
    補，故我國現行司法實務見解乃認為包括人員薪資等原應屬
    原告自行承擔之成本費用係「因契約終止所受之損害」而得
    向業主求償。⑸依原證18所列計畫主持人、協同計畫主持人
    、行政、會計人員、發包文件作業人員之「參與係數」分別
    為0.25、0.5、0.2、0.3，可知原告並未將該等人員之暫停
    執行工作期間（即105年3月11日至同年7月4日）之薪資全部
    對被告求償，並已合理反應該等人員於本案之參與程度；且
    參被告於原證19亦以該等人員之薪資乘以原證18所列「參與
    係數」付款予原告，僅爭執該等人員之薪資應以1.63個計為
    合理，益徵被告抗辯無理。⑹105年3至5月份之工作月報表上
    記載周天明、江美容僅於部分日期出勤，專管人員王泰斌、
    王維新未出勤查，然與有無勾選出勤與實際上是否從事本案
    工作原屬二事；未出勤之期日，上開人等仍持續追蹤本案後
    續進度、調整需求計畫、進行經費檢討與分析、修正；況於
    104年11月至105年2月份之工作報告中，周天明、江美容、
    王泰斌、王維新等人亦非每一日均出勤，然被告亦全額補償
    此四人於104年11月至3月之費用或薪資，由此更可證是否出
    勤與有無實際從事本案相關工作、抑或被告應否補償薪資或
    費用實無必然之關聯。
　⒉專案技師顧問費16萬元：⑴系爭工程專案技師分別為鼎匠工程
    顧問有限公司（下稱鼎匠公司）、以及正泰電機冷凍空調技
    師事務所（下稱正泰技師事務所），而依原告與鼎匠公司及
    正泰技師事務所之「工程複委託契約書」第2條約定，原告
    原應分別給付鼎匠公司及正泰技師事務所各10萬元之業務酬
    金，目前原告僅給付鼎匠公司4萬0,950元，尚有5萬9,050元
    未支付；而正泰技師事務所原告目前雖尚未給付其任何業務
    酬金，但依約原告仍應支付10萬元業務報酬，且鼎匠公司及
    正泰技師事務所分別於109年11月25日、11月26日來函向原
    告請領業務酬金，顯見原告就此受有實際損害（包括已付之
    費用及未付但應付之負債）。而依原告與鼎匠公司及正泰技
    師事務所之「工程複委託契約書」第2、3條約定，原告實際
    上應給付予鼎匠公司及正泰技師事務所之業務報酬總額實際
    上為40萬元（即各20萬元），然原告所請求之專業技師費用
    僅16萬元，並非如被告所稱原告向其請求全額之專業技師顧
    問費。⑵原告係於104年12月31日匯款予鼎匠公司4萬0,950元
    ，而原證22鼎匠公司之請款單之緣由正係因原告尚未給付其
    剩餘尾款3萬9,050元，鼎匠公司方於109年11月25日製作請
    款單請求原告給付剩餘款項3萬9,050元（計算式：80,000-4
    0,950＝39,050）。鼎匠公司函覆原證21的匯款單與本件無關
    ，可能是鼎匠公司誤會，原告主張是支付系爭工程的款項，
    鼎匠公司認為是沖別的工程費用，是原告跟鼎匠公司的認知
    不同所致。對鼎匠公司、正泰技師事務所並非沒有請求，是
    口頭請求，原告跟他們說等原告領到此筆費用再給付，之後
    因為訴訟要有憑據，所以原告才請各該公司發函。依系爭契
    約「工程需求計畫書」第參章、拾「結構設計原則」乙節、
    以及第肆章「機電系統設計原則及需求」乙章，可知鼎匠公
    司及正泰技師事務所均已完成並交付原告原證20「工程複委
    託契約書」第1條第1、2約定之資料，故原告方能製作本案
    工程需求計畫書並交付被告，故鼎匠公司及正泰技師事務所
    均有提出書面文件及專業意見，因距離他們當時已經完成文
    件的提供，已經超過5年了，所以文件沒有保存。又消滅時
    效，只是抗辯權發生，不是債權消滅。
　⒊先期規劃之費用3萬4,500元：被告既自承其已支付之24萬3,0
    00元係鑽探報告及建築線成果之費用，顯見所謂先期規劃之
    費用3萬4,500元並未包含於前開24萬3,000元之內。
　⒋差旅費及庶務雜項開支1萬6,000元：原告認為費用應算至105
    年7月4日，扣除第一期已執行69日（約2.5個月），故被告
    尚應給付5個月期間之差旅費及庶務雜項開支1萬6,000元（2
    ,000×5+1,200×5＝16,000）。由系爭工程105年3至5月之工作
    報告可知，周天明等人仍有實際就本案出勤，並有持續追蹤
    本案後續進度、調整需求計畫、進行經費檢討與分析、修正
    ，被告仍應給付105年3月11日後之差旅費、庶務雜項開支。
　⒌書件資料費及設備費3萬8,158元：被告並不爭執應給付書件
    資料費2萬元、以及設備費1萬8,158元。
　⒍原告就上開⒈至⒌金額即專案管理費用之薪資部分及業務雜支
    共計76萬1,658元，另加計7%之管理費及3%利潤後為83萬7,8
    24元。
　⒎服務建議書製作成本30萬元：參照臺灣高等法院臺中分院109
    年度建上字第25號、臺灣高等法院91年度上字第1號及臺灣
    高等法院96年度重上更(一)字第182號民事判決意旨，可知
    本件服務建議書製作成本所以成為系爭契約終止原告所受之
    損害，即係因系爭契約終止後，原告無法自原可由被告處取
    得之完整報酬獲填補，故我國現行司法實務見解乃認為包括
    服務建議書製作成本等原應屬原告自行承擔之備標成本、期
    前準備費用係「因契約終止所受之損害」而得向業主求償。
    關於服務建議書製作成本30萬元之明細為：⑴印製服務建議
    書之費用2萬1,925元（參原證23，計算式：5,594+16,331=2
    1,925元，因本案有二次投標，故印製二次服務建議書）。⑵
    委託廠商即訴外人鍾岳志設計服務建議書內有關系爭工程平
    面之配置規劃，並支付鍾岳志6萬3,000元（參原證24），就
    此被告已於110年12月23日庭訊時表示不爭執（見本院卷第4
    30頁）。⑶委託廠商即訴外人朱彥彰設計服務建議書內有關
    系爭工程立面、3Ｄ透視繪製及設計說明，並先後於104年12
    月30日、105年5月5日分別支付朱彥彰3萬6,000元、5萬5,00
    0元，此被告已於110年12月23日庭訊時表示不爭執（見本院
    卷第430頁）。⑷原告製作服務建議書人員之薪資為24萬3,00
    0元，就此由證人江美容證述可證。⑸承上，上開金額共計41
    萬8,925元（計算式：21,925+63,000+36,000+55,000+243,0
    00=418,925），原告僅向被告請求30萬元應屬合理。
　⒏保險費及印花稅費用1萬6,968元：原告認為該等費用原告均
    已實際支出，並無法向保險公司、或稅務機關聲請退還，因
    此該等費用並無按比例折減之理，故被告仍應給付全額保險
    費1萬1,000元、印花稅5,968元，共1萬6,968元（11,000+5,
    968=16,968）。保險費及印花稅共1萬6,968元，被告係主張
    已包含於107年12月21日核算之第一期專案管理技術服務費5
    6萬7,144元之中，原告否認之，依被告107年12月21日覆原
    告函文，被告係主張應折減88.2%，原告因終止契約所受之
    積極損害，原不包含於原告第一期專案管理技術服務報酬內
    。
　⒐承上，被告原應給付115萬4,792元（計算式為：837,824+300
    ,000+16,968=1,154,792），扣除被告已給付之23萬6,072元
    後，被告尚應給付原告91萬8,720元。
　㈧給付服務費尾款12萬7,798元部分：系爭工程第一期專案管理
    技術服務費為69萬4,942元，扣除被告已支付24萬3,000元、
    32萬4,144元後，被告尚有12萬7,798元未支付，依系爭契約
    第5條第1項第1款後段約定，被告原應於各項工程與廠商決
    標訂約後，給付系爭工程第一期專案管理技術服務費尾款，
    然本件原告所以終止系爭契約，係因被告就系爭工程有預算
    編列偏低情況及被告遲遲未能決定究採何種方案所致，係因
    可歸責被告之事由導致系爭契約無法履行，參照最高法院86
    年度台上字2280號及臺灣高等法院臺中分院103年度上字448
    號、臺灣高等法院臺中分院108年度建上字17號判決意旨，
    被告係以不正當行為阻止第一期專案管理技術服務費尾款條
    件之成就，故原告請求被告給付剩餘第一期專案管理技術服
    務費12萬7,798元，於法有據等語。
　㈨並聲明：被告應給付原告104萬6,518元，及自107年11月29日
    起至清償日止按年息5%計算之利息。　
二、被告則以：
　㈠原告檢送之需求計畫書，被告沒有「同意備查」：原告於105
    年1月7日發函檢送系爭工程需求計畫書及鑽探報告書；經被
    告於105年1月22日召開需求確認研商會議後，對於需求計畫
    尚有須修正之意見，且原告尚未修正完成。參原告所提出之
    原證10，被告105年1月12日府建營字第1050011193號函，係
    僅對「建築線申請成果圖」同意備查，而未對「需求計畫書
    」同意備查。
　㈡原告主動於105年6月23日以105川建竹警字第012號函，向被
    告申請自105年3月11日起暫停執行專案管理，被告於105年7
    月4日以府建營字第1050135337號函「…同意自105年3月11日
    起至機關因素消滅（以地易地或原地重建因素消滅）期間暫
    停執行專案管理。」，兩造對於「自105年3月11日起暫停執
    行專案管理」乙事，既有意思表示之合致，雙方均應受其拘
    束；且「自105年3月11日起暫停執行專案管理」乙事，如上
    所述，是原告主動要求，衡情是原告自認原告及其所屬團隊
    、成員自105年3月11日起，即已暫停執行系爭契約之專案管
    理，對系爭契約並未再投入任何心力，亦未再執行任何工作
    ；原告事後要求被告補償其等自105年3月11日起至105年7月
    4日止之薪資，顯違誠信。被告同意給付原告計算至105年3
    月11日止之相關費用，已屬合理。故原告主張增加相關必要
    費用之期間，應計算至105年7月4日止（即被告發函表示同
    意暫停執行專案管理之日）並無理由。
　㈢被告於105年2月26日辦理系爭工程防空壕遷移及部分舊宿舍
    區保存說明會（下稱系爭說明會），原告陳永川建築師有出
    席防空壕遷移及部分舊宿舍區保存說明會，對於會議決議事
    項「…請警察局及竹山分局整體考量並評估整體經費預算、
    期程、用地變更…等（含是否影響目前全案期程、經費等）
    」知之甚詳；且被告於105年3月11日以府建營字第10500457
    94號函，檢送會議紀錄給原告。原告對於本案工程究採以地
    易地、原地重建、或採分局與派出所分別新建等，尚須整體
    考量並評估，已有知悉；在本案用地尚未確認之前，客觀上
    根本無法繼續進行後續作業，根本無需、亦不可能進行任何
    調整需求計畫或修正，也無法進行統包資料製作等等事項，
    原告附表1（下稱附表1，見本院卷第173頁至第175頁）之各
    項記載，顯非事實。
　㈣附表1僅係原告臨訟而事後、片面所製作之文書，屬原告單方
    面之主張，並非證據，且其記載亦與事實不符。附表1原告
    自105年3月11日後，竟「每日」（包括例假日）均有記載工
    作內容，「每日工作」實有違常情，顯非屬實。對照原告分
    別於105年4月8日、同年5月9日、同年6月7日，向被告提送
    之105年3至5月份之工作月報表（見本院卷第143頁至第148
    頁），與附表1之記載內容確有不同。上開3至5月份工作月
    報表，自105年3月22日以後之「工作概要」均是記載「待機
    關確認本案用地，以利後續作業。」，每月份之工作月報表
    僅有1張，內容簡單，製作所需時間應僅數分鐘即可完成，
    足以證明原告及其所屬團隊、成員自105年3月22日起，對系
    爭契約並無任何工作之執行。
　㈤原告依系爭契約第17條第8項之約定，請求被告補償其因契約
    解除（按應係終止）而增加必要相關費用，既曰必要費用，
    自需以原告因系爭契約而有實際額外支出費用者為限，須原
    告確有因此而增加必要費用，被告始有補償之義務；且原告
    並應就此支出之事實負舉證之責。原告列舉相關人員之直接
    薪資成本、業務雜支、管理及利潤等，此部分僅是其事務所
    之人事成本，屬其事業經營繼續原本即需之費用，並非原告
    因契約終止或解除而增加之必要費用。分述如下：
　⒈原告所提104年、105年各類所得扣繳暨免扣繳憑單等薪資資
    料，僅係其事務所之成本，屬其事業經營原本即需之費用，
    並無從證明確係因系爭契約終止或解除而直接發生、增加之
    費用。且原告僱用或聘用之人力並非僅用於系爭契約，其亦
    未因系爭契約而增加支出人事費用，包括江美容、王泰斌、
    王維新、賴宗閔、林家伃等人，均是原告事務所之員工，並
    不是為了系爭契約而增加聘僱，並非原告為履行本約而生之
    費用，原告並未因履行系爭契約而聘僱員工，亦未因此而增
    加薪水與員工。上開扣繳憑單等薪資資料無從證明該等人員
    是否有投入辦理系爭契約之何項履約工作事宜，縱有投入，
    亦不足以證明實際投入之時間為何。
　⒉原告雖提出協同計畫主持人周天明之擔任同意書，惟並未提
    出支付周天明相關費用之佐證，自不能遽認原告有因此而增
    加相關必要費用。依105年3至5月份之工作月報表，自105年
    3月11日以後，協同計畫主持人周天明僅於105年4月16日、1
    05年4月23日、105年5月16日、105年5月23日，共4日出勤；
    專案經理江美容僅於105年4月10日、105年5月11日，共2日
    出勤；專管人員王泰斌、王維新則完全未出勤。原告請求被
    告補償其等自105年3月11日起至105年7月4日止之薪資等云
    云，實無理由。
　⒊原告主張「專案技師顧問費均已實際支出」，並未提出合理
    且充分之證明；本案實際上僅執行至第一期「綜合規劃及地
    質鑽探」服務，專案技師顧問費應依服務項目比例（11.8%
    ）折減，被告核算專案技師顧問費為2萬3,600元（200,000×
    11.8%＝23,600）。此部分款項已包含於107年12月21日之核
    算結果，並已支付完成。參見系爭契約之附表一、建築工程
    技術服務建造費用百分比上限參考表，「附註：二、建築師
    依法律規定須交由結構、電機或冷凍空調等技師或消防設備
    師辦理之工程所需費用，包含於本表所列設計監造服務費用
    內，不另給付。」。原告係於104年11月20日分別與訴外人
    鼎匠公司、正泰技師事務所簽立工程複委託契約書，而系爭
    契約105年3月11日起暫停執行，原告於106年11月1日以106
    川建竹警字第001號函，通知被告解除全部契約，被告於106
    年11月6日以府建營字第1060231137號函回覆原告「通知解
    除全部契約乙事，本府知悉」。系爭契約於106年11月6日終
    止後，迄今已逾3年，倘若真有應付款項、應請領款項，鼎
    匠公司、正泰技師事務所豈可能竟長達3年均未請款（按技
    師報酬請求權消滅時效為2年，其請求權早已罹於時效消滅
    ），原告於109年8月21日提起本件損害賠償訴訟，鼎匠公司
    遲至109年11月25日才向原告提出請款單，正泰技師事務所
    遲至109年11月26日才向原告提出請款單，恰可證明鼎匠公
    司、正泰技師事務所僅是配合原告而不實編製請款單，並無
    請款之事實及真意。
　⒋原告請求被告給付先期規劃費用3萬4,500元並無理由：系爭
    契約之第一期款即綜合規劃及地質鑽探，除鑽探報告及建築
    線成果部分，被告前已支付24萬3,000元外；被告已於107年
    12月21日核算第一期專案管理技術服務費56萬7,144元（按2
    43,000元＋服務費尾款324,144＝567,144）並已完成支付。關
    於24萬3,000元部分，依被證5，依原告提出單據請款：鑽探
    服務費用20萬元、測量費用5萬元、建築線申請2萬元，合計
    27萬元。原告表示願意保留10%，請款24萬3,000元。另關於
    「綜合規劃及地質鑽探服務費用」部分，原證19號南投縣政
    府107年12月21日府建營字第1070287209號函及系爭契約書
    第5條第1款第1目約定，本案綜合規劃及地質鑽探服務費用
    為69萬4,942元整，依據系爭契約第5條第1款第1目規定，倘
    完成備查、尚未完成驗收前，僅能支付75%（75%為52萬1,20
    6元，計算式：694,942×75%＝521,206）。本案終止契約，被
    告於107年12月21日核算第一期專案管理技術服務費56萬7,1
    44元，已高於系爭契約付款條件。而上開「先期規劃費用」
    已包括在「綜合規劃」之內，原告之請求，已屬重複。
　⒌兩造對於「自105年3月11日起暫停執行專案管理」有意思合
    致，且原告自上開日期之後，就系爭契約並沒有實際支出差
    旅費、庶務雜費開支，並無「因此而增加之必要費用」，自
    不得請求被告補償。
　⒍補償書件資料費2萬元及設備費1萬8,158元部分：此部分應依
    服務建議書之總月數（33月），比例分攤計算。被告同意核
    算至105年3月11日，除應扣除已包含於第一期專案管理技術
    服務費之部分外，被告同意支付1.63個月（4.939%，計算式
    ：1.63÷33＝0.04939），即書件資料費988元（計算式：20,0
    00×4.939%≒988）、設備費897元（計算式：18,158×4.939%≒
    897）。此部分款項已包含於107年12月21日之核算結果，並
    已支付完成。
　⒎專案管理費用之薪資部分及業務雜支共計76萬1,658元，加計
    7%管理費及3%利潤後為83萬7,824元部分：被告主張專案管
    理費用之薪資部分及業務雜支小計為20萬1,005元，加計7%
    管理費及3%利潤（按2萬0,101元）；此部分款項均已包含於
    被告107年12月21日之核算結果，被告已支付完成。
　⒏服務建議書製作成本30萬元部分：服務建議書製作成本應屬
    備標成本，並非契約終止後所增加相關必要費用；且參與投
    標評選之費用，本應由廠商即原告自行負責。
　⒐保險費1萬1,000元及印花稅5,968元，共1萬6,968元部分：承
    上述，系爭契約第一期款即綜合規劃及地質鑽探，被告已於
    107年12月21日核算第一期專案管理技術服務費56萬7,144元
    （按243,000元＋服務費尾款324,144＝567,144），並已完成
    支付。保險費及印花稅有部分已包含於第一期專案管理技術
    服務費內，故於核計終止契約因此而增加之必要費用時，依
    服務項目比例折減（折減11.8%，支付88.2%）；此部分被告
    核算保險費9,702元（計算式：11,000×88.2%＝9,702），印
    花稅5,264元(計算式：5,968×88.2%＝5,264)，且均已包含於
    107年12月21日之核算結果，並已支付完成。對於原告請求
    因解除契約而增加相關必要費用，被告認為此部分金額在23
    萬6,072元範圍內為合理。關於保險費及印花稅，在核算「
    因解除契約而增加必要費用」部分，被告確係給付88.2%無
    誤。是保險費及稅花稅部分，因有部分已包含於第一期專案
    管理技術服務費內，故被告於107年12月21日核算因解除契
    約而增加之必要費用時，核算保險費9,702元(計算式：11,0
    00×88.2%＝9,702)，印花稅5,264元(計算式：5,968×88.2%＝5
    ,264)，即再支付88.2%，等於就系爭契約之保險費及印花稅
    已全數支付。　
　⒑證人即原告之專案經理江美容係原告之受僱人，且為系爭契
    約之專案經理，就本件系爭契約有利害關係，其所述有利於
    原告之部分，不能遽予採信。且證人江美容雖證稱原告事務
    所在105年3月11日到6月23日期間還有進行本案專案管理相
    關工作云云，但就契約規定應提出之工作紀錄、履約文件等
    ，有無製作及能否提出，則多推稱不記得、不確定，其供述
    並無可採。又原告檢送給被告的工作月報表，僅至105年5月
    份為止，且每月份之工作月報表僅有1張，內容簡單，製作
    所需時間應僅數分鐘內即可完成。且參見原告檢送之工作月
    報表自105年3月22日以後之「工作概要」均是記載「待機關
    確認本案用地，以利後續作業。」或「有關本案用地，請縣
    府、警察局確認是否遷移或變更，後續作業需確認後。」等
    ，足證原告及其所屬團隊、成員自105年3月22日起，對系爭
    契約確實並無任何工作之執行。
　㈥關於原告主張被告係以不正當行為阻止原告請求第一期專案
    管理技術服務費尾款條件之成就部分：
　⒈依系爭契約第3條之約定，價金結算方式為「建造費用百分比
    法」，服務費用係按所完成之服務項目，依其服務進度逐期
    計價、給付服務費。原告如有完成契約約定之服務項目，始
    能請求被告給付服務費用；反之，原告如未完成服務項目，
    甚至是停止專案管理工作，自不能請求被告給付服務費用。
　⒉本案實際上僅執行至第一期「綜合規劃及地質鑽探」服務，
    且其中原告所提之需求計畫書仍尚未完成且須修正調整；被
    告於107年12月21日核算第一期專案管理技術服務費56萬7,1
    44元，並已完成支付，已如上述。
　⒊參照最高法院103年度台上字第2068號、95年度台上字第906
    號民事裁判要旨，縱認本案工程預算編列偏低致系爭契約無
    法履行，然被告為政府機關，本應撙節開支、避免浪費公帑
    ，此部分並非可歸責被告之事由。本案系爭工程，究採何種
    方案興建？本應由南投縣政府警察局及竹山分局整體考量並
    充分評估經費預算、期程、用地…等等事項，並非被告單方
    即可擅自決定。被告於105年2月26日辦理系爭工程防空壕遷
    移及部分舊宿舍區保存說明會後，隨即於105年3月11日以府
    建營字第1050045794號函，檢送會議紀錄給包括南投縣政府
    警察局、竹山分局等相關單位。原告於105年3月21日以105
    川建竹警字第007號函，認為本工程經費預算偏低、恐有流
    標之虞；被告亦隨即於105年4月1日以府建營字第105007020
    1號函，建議南投縣政府警察局、竹山分局作整體評估並完
    成法定程序後，將結果惠知原告。被告辦理本案工程並無任
    何可歸責事由。
　⒋被告並無任何以不正當行為阻止原告請求第一期款尾款條件
    之成就。且本件係因需求計畫書仍尚未完成且須修正調整，
    付款條件並未達成，被告自無法同意支付第一期款總額等語
    。
　㈦並聲明：原告之訴駁回。如受不利之判決，請准被告供擔保
    ，宣告免為假執行。
三、兩造不爭執之事實：
　㈠兩造於104年11月14日簽訂系爭契約。
　㈡兩造對於自105年3月11日起暫停執行專案管理，有意思表示
    之合致。
　㈢系爭契約之終止日期為106年11月6日。　
四、本件爭點：
　㈠兩造契約終止相關必要費用之期間、範圍為何？
　㈡原告主張被告應依契約第5條第1項後段、民法第101條第1項
    給付原告服務費尾款12萬7,798元有無理由？
五、本院之判斷：
  ㈠兩造契約終止相關必要費用之期間、範圍為何？
　⒈本件原告就終止系爭契約增加相關必要費用之請求權基礎，
    主張係依據系爭契約第17條第8項：「依前2款規定暫停執行
    期間累計逾6個月者，乙方（指原告，下同）得通知甲方（
    指被告，下同）終止或解除部分或全部契約，甲方應補償乙
    方因此而增加之必要費用。」之約定，另參酌兩造系爭契約
    第17條第7項約定：「因非可歸責於乙方之情形而造成停工
    時，乙方得要求甲方部分或全部暫停執行專案管理。」之文
    義，可認縱在被告無可歸責之情形下，只要原告非可歸責，
    依系爭契約第17條第7項、第8項暫停執行專案管理累計6個
    月後而終止或解除契約，被告應補償原告因此而增加之必要
    費用。準此，系爭契約第17條第8項之約定，自是指因暫停
    執行期間，原告因此增加之必要費用而言，且兩造既約定「
    因此而增加之必要費用」，自以原告因系爭契約暫停執行期
    間而有實際額外支出費用者為限，須原告確有因此而增加必
    要費用，被告始有補償之義務。本件兩造既不爭執暫停執行
    期間自105年3月11日開始，原告得請求必要費用之期間，自
    應以105年3月11日起為基準，超出部分，即無可採。
　⒉原告請求之各項增加相關必要費用，有無理由？分述如下：
　⑴計畫主持人、偕同計畫主持人、專案經理、行政會計人員、
    先期發包文件作業專管人員薪資：
　①偕同計畫主持人：
　　原告固主張系爭契約雖已終止，然原告於系爭契約有效期間
    所支出之薪資，即屬其「為履行系爭契約所受損害」 ，於
    系爭契約終止後自得向被告求償。然原告此部分主張既是「
    為履行系爭契約所受損害」，與上開兩造系爭契約第17條第
    8項約定因暫停執行期間，原告因此增加之必要費用，顯然
    有別。況且，依被告提出之105年3至5月份之工作月報表，
    自105年3月11日以後，協同計畫主持人周天明僅於105年4月
    16日、105年4月23日、105年5月16日、105年5月23日，共4
    日出勤，有工作月報表3份（下稱暫停期間工作月報表）在
    卷可參（見本院卷第144頁、146頁、148頁），上開3至5月
    份工作月報表，自105年3月22日以後之「工作概要」均是記
    載「待機關確認本案用地，以利後續作業。」，每月份之工
    作月報表僅有1張，內容簡單，所提出之待辦事項一覽表（
    即附表1，見本院卷第173頁-175頁），亦與被告提出之當初
    發函檢送被告之上開暫停期間工作月報表記載不同，是原告
    記載是否屬實，已有疑問。況且，原告並未提出支付偕同計
    畫主持人周天明相關費用之佐證，原告主張增加必要費用，
    即無理由。
　②計畫主持人、專案經理、行政會計人員、先期發包文件作業
    專管人員：
　　原告固主張其事務所人員薪資所以成為系爭契約終止原告所
    受之損害，即係因系爭契約終止後，原告無法自原可由被告
    處取得之完整報酬獲填補，故我國現行司法實務見解乃認為
    包括人員薪資等原應屬原告自行承擔之成本費用係「因契約
    終止所受之損害」而得向業主求償。惟縱認上開實務見解可
    採，原告主張此部分損害，仍屬「為履行系爭契約所受之損
    害」，並非兩造系爭契約第17條第8項約定因暫停執行期間
    ，原告因此增加之必要費用，自不得比附爰引。另證人即系
    爭契約專案經理江美容證述：105年3月11日至7月4日間，有
    無因為本請領加班費，實際情況我不記得；原證18服務建議
    書之計畫專案管理經費估算表，除專業技師顧問、周天明不
    是員工外，原告並無另外聘請員工；3月11日後針對本案印
    象中沒有正式會議等語（見本院卷第427-429頁），均無法
    證明原告有於暫停執行期間為履行本約而增加人事費用。再
    者，原告僱用或聘用之人力並非僅用於系爭契約，其亦未因
    系爭契約而增加支出人事費用，包括江美容、王泰斌、王維
    新、賴宗閔、林家伃等人，均是原告事務所之員工，為原告
    所不爭執，復經證人江美容證述如上，上開人員分別為原告
    及其員工，並非因暫停執行期間而增加聘僱，即非原告暫停
    執行期間為履行本約而增加之費用，原告此部分之請求，自
    無理由。
　⑵專案技師顧問費16萬元：
　　原告固提出正泰技師事務所、鼎匠公司之請款單、收據為證
    。惟此請款單、收據尚無法證明該支出為暫停執行期間，原
    告因此增加之必要費用。經本院向上開事務所、公司函查就
    系爭工程，正泰技師事務所提供之契約履行文件等資料，分
    別據正泰技師事務所函覆，書面資料已交建築師事務所，本
    所未留存，因年代久遠電腦中未見備份且歷經電腦中毒毀損
    無法確認資料等語（見本院卷第443頁）；鼎匠公司函覆：
    該案僅提供綜合規劃之結構建議，結構設計相關之諮詢工作
    ，原告4萬950元之匯款單與系爭工程無關，原告提出之請款
    單為該公司所發，因該案已開始提供綜合規畫之結構建議、
    結構相關設計之該請諮詢工作等語（見本院卷第471、473、
    511、513頁），均無法證明此為暫停執行期間，原告因此增
    加之必要費用。又原告係於104年11月20日分別與鼎匠公司
    、正泰技師事務所簽立工程複委託契約書，而系爭契約105
    年3月11日起暫停執行，至106年11月6日終止，鼎匠公司、
    正泰技師事務所竟於請求權罹於時效消滅2年內均未請款，
    至原告於109年8月21日提起本件損害賠償訴訟，鼎匠公司遲
    至109年11月25日才向原告提出請款單，正泰技師事務所遲
    至109年11月26日才向原告提出請款單，有上開單據數紙在
    卷可參（見本院卷第185-188頁），均與常情有違。是原告
    所提上開單據，均無法證明係暫停執行期間，所增加之必要
    費用，此部分之請求，並無理由。
　⑶先期規劃之費用3萬4,500元、⑷差旅費及庶務雜項開支1萬6,0
    00元、⑸書件資料費及設備費3萬8,158元、⑹就上開⑴至⑸金額
    另加計7%之管理費及3%利潤後為83萬7,824元、⑺保險費及印
    花稅費用1萬6,968元：
　　依原告之主張，此部分均為「因契約終止所受之損害」，與
    上開兩造系爭契約第17條第8項約定因暫停執行期間，乙方
    因此增加之必要費用，顯然有別。縱原告主張於暫停執行期
    間後續有開會、支出，然原告並未提出自105年3月11日以後
    ，此部分實際支出之單據，自難認其主張有理由。
　⑻服務建議書製作成本30萬元：
　　原告固主張本件服務建議書製作成本所以成為系爭契約終止
    原告所受之損害，即係因系爭契約終止後，原告無法自原可
    由被告處取得之完整報酬獲填補，故我國現行司法實務見解
    乃認為包括服務建議書製作成本等原應屬原告自行承擔之備
    標成本、期前準備費用係「因契約終止所受之損害」而得向
    業主求償。然揆諸前揭說明，依原告之主張，此部分實為「
    因契約終止所受之損害」，與上開兩造系爭契約第17條第8
    項約定因暫停執行期間，原告因此增加之必要費用，顯然有
    別，自無法依據上開第17條第8項之約定而為請求。
  ㈡原告主張被告應依契約第5條第1項後段、民法第101條第1項
    給付原告服務費尾款12萬7,798元有無理由？　　
  ⒈依系爭契約第3條之約定，價金結算方式為「建造費用百分比
    法」，服務費用係按所完成之服務項目，依其服務進度逐期
    計價、給付服務費。原告如未完成服務項目或是停止專案管
    理工作，尚不能據此約定請求被告給付服務費用。
  ⒉查本件暫停執行之原因，係因系爭工程除原規畫異地遷移外
    ，尚有以地易地、原地重建、分局與派出所分別興建等不同
    建議，遂經系爭工程防空壕遷移及部分舊宿舍區保存說明會
    決議請南投縣政府警察局及竹山分局整體考量並充分評估經
    費預算、期程、用地…等等事項，此有該說明會會議紀錄1份
    可證（見本院卷第142頁），而被告於105年2月26日辦理系
    爭工程防空壕遷移及部分舊宿舍區保存說明會後，隨即於10
    5年3月11日以府建營字第1050045794號函，檢送會議紀錄給
    包括南投縣政府警察局、竹山分局等相關單位。原告於105
    年3月21日以105川建竹警字第007號函，認為本工程經費預
    算偏低、恐有流標之虞；被告亦隨即於105年4月1日以府建
    營字第1050070201號函，建議南投縣政府警察局、竹山分局
    作整體評估並完成法定程序後，將結果惠知原告，上開公文
    之往來，均為兩造所不爭執。再參以兩造系爭契約第17條第
    6項：「因非可歸責於乙方之情形，甲方通知乙方部分或全
    部暫停執行，應視情形酌予延長履約期限。」、第7項：「
    因非可歸責於乙方之情形而造成停工時，乙方得要求甲方部
    分或全部暫停執行專案管理。」約定，本件原告要求暫停執
    行專案管理，並不以可歸責於被告為要件，只要非可歸責於
    原告，原告即可要求暫停，累計6月後，並可終止或解除契
    約。是本件契約在暫停執行後，原告仍得保有選擇履行契約
    之權利。綜上，本件契約無法履行實難逕認係因被告以不正
    當行為所阻止，原告亦未舉證除被告遲遲未能決定方案外，
    有何其他不正當行為阻止系爭契約第一期服務費條件之成就
    ，故原告主張依契約第5條第1項後段、民法第101條第1項之
    規定，請求被告給付剩餘第一期專案管理技術服務費12萬7,
    798元，於法無據。
六、本件事證已臻明確，兩造其餘攻擊防禦方法及所提證據，經
    核與判決之結果不生影響，爰不逐一論述，併此敘明。
七、訴訟費用負擔之依據：民事訴訟法第79條。
中　　華　　民　　國　　111 　年　　3 　　月　　30　　日
　　                  民事第一庭  法  官  蔡志明
以上正本係照原本作成。
如對本判決上訴，須於判決送達後20日內向本院提出上訴狀。如
委任律師提起上訴者，應一併繳納上訴審裁判費。
中　　華　　民　　國　　111 　年　　3 　　月　　30　　日
                                   書記官  廖佳慧